---
title: "Cache, oppdatering og ytelse"
output: rmarkdown::html_vignette
vignette: >
  %\VignetteIndexEntry{Cache, oppdatering og ytelse}
  %\VignetteEngine{knitr::rmarkdown}
  %\VignetteEncoding{UTF-8}
---

```{r setup, include=FALSE}
knitr::opts_chunk$set(eval = FALSE)
```

Eksemplene vises uten å kjøres når dokumentasjonen bygges. Kjør dem selv
for å hente data; første bruk kan kreve nettverk og nedlasting.

## Framdriftsvisning

I interaktive R-økter vises framdrift under nedlasting og FGDB-lagoppdagelse.
Telleren ved lagoppdagelse viser andelen ferdig undersøkte fysiske lag, ikke
andelen brukt tid. Utpakking, sjekksumberegning og innlesing viser hvilken
operasjon som pågår. GDAL gir ikke prosentframdrift for selve innlesingen;
etter vellykket lesing vises antall objekter. Raske minnecachetreff er stille.

```{r}
options(kartdata.progress = FALSE)  # slå av framdriftsvisning
options(kartdata.progress = TRUE)   # slå på, også i skript
options(kartdata.progress = NULL)   # standard: bare interaktivt
```

Skript og vanlige tester er stille som standard. Feil og advarsler vises
uavhengig av denne innstillingen.

## Kontrollere og tømme cache

```{r}
n_cache_info()                       # innhold, diskbruk og integritet
n_cache_info(check = TRUE)           # sjekk versjoner via ATOM, ingen kartnedlasting
n_cache_info(verify = TRUE)          # kontroller også ZIP-sjekksum
veg <- n_get("Veglenke", 1000, refresh = "check")
veg <- n_get("Veglenke", 1000, refresh = "force")
n_cache_clear("N1000")               # fjern bare denne serien
n_cache_clear()                      # fjern alle kartdata-cacheoppføringer
```

## Minnecache og ytelse

Lagoversikten og ferdig innleste `sf`-objekter caches også i minnet i samme
R-økt. Gjentatte kall til `n_get()` slipper dermed både lagoppdagelse og
innlesing via GDAL. Originalfilene kontrolleres fortsatt, og `refresh = "check"`
sjekker fortsatt Geonorge før gjenbruk. Oppdatering av diskcachen ugyldiggjør
tilhørende minnecache, også ved `refresh = "force"`.

```{r}
system.time(veg <- n_get("Veglenke", 1000))
system.time(veg <- n_get("Veglenke", 1000))  # gjenbruk fra minnet
n_cache_info()                              # memory_bytes og cached_layers
n_cache_clear("N1000", memory_only = TRUE)  # behold nedlastede filer

# Valgfri justering av samlet minnegrense (standard: 128 MiB)
options(kartdata.memory_cache_size = 256 * 1024^2)
veg <- n_get("Veglenke", 1000, memory_cache = FALSE)  # omgå minnecache
options(kartdata.memory_cache_size = 0)               # deaktiver minnecache
```

Minnegrensen gjelder omtrentlige objektstørrelser; samlet RAM-bruk kan være
høyere under innlesing. Minst nylig brukte oppføringer fjernes først. Et lag
større enn grensen returneres uten å beholdes i minnecachen. En endret grense
håndheves ved neste cachekall. Minnecachen forsvinner når R avsluttes; første
innlesing i en ny økt bruker originalfilene igjen. Det lagres ingen innleste
kartobjekter på disk. `n_cache_clear()` tømmer både disk- og minnecache for
valgte serier.

## Diskcache og oppdateringer

Standardplasseringen er `tools::R_user_dir("kartdata", "cache")`, utenfor
prosjektet og Git. Original ZIP, utpakkede originalfiler og små tekstbaserte
cachemetadata beholdes. Ingen kartdata konverteres til RDA, RDS eller Parquet.

Standard `refresh = "never"` gjenbruker cache uten nettverk. Manglende cache
lastes ned. `"check"` sammenligner filens URL og ATOM-verdien `updated`;
enhver endring utløser ny nedlasting. Dette er et versjonssignal fra Geonorge,
ikke en garanti for at data aldri endres under samme tidsstempel. Bruk
`"force"` ved behov. Feil under en oppdatering gir en feilmelding og lar gammel
cache ligge. Bruk deretter `refresh = "never"` for å arbeide videre med den.

Integritetskontroll ved gjenbruk sjekker filenes tilstedeværelse og størrelse.
`verify = TRUE` kontrollerer også originalarkivets MD5 mot verdien lagret ved
nedlasting. En korrupt cache kan repareres med `refresh = "force"`.
Et annet cacheområde kan velges med `cache_dir`; velg et område utenfor Git.
Ikke kjør tømming og lesing samtidig fra forskjellige R-prosesser.

## Bruk uten nett og områdeoversikt

Last ned området mens du har nett, og bruk deretter `refresh = "never"`.
Navnevalg som `area = "Oslo"` trenger også en cachet områdeoversikt fra
`n_areas()`. Har du bare eldre kartfiler i cache, kan du bruke områdekoden.
`n_areas("N1000", refresh = TRUE)` oppdaterer områdeoversikten uten å laste
ned kartdata. `n_cache_info()` viser kartarkivene, ikke denne lille tabellen.
Vanlig tømming sletter også områdeoversikten; `memory_only = TRUE` beholder den.

## Feilsøking

- **Tregt første kall:** Arkivet må lastes ned og pakkes ut, og lagene må finnes.
  Første lesing i en ny R-økt bruker originalfilene også når de er lastet ned.
- **Tregt gjentatt kall:** Se `memory_bytes` og `cached_layers` i `n_cache_info()`.
  Lag større enn minnegrensen beholdes ikke, og eldre oppføringer kan bli fjernet.
- **Korrupt eller ufullstendig cache:** Kontroller med `n_cache_info(verify = TRUE)`
  og last ned på nytt med `refresh = "force"`.
- **Nettverksfeil under oppdatering:** Gammel cache beholdes. Bruk `refresh = "never"`
  hvis du vil fortsette med den tidligere versjonen.
- **Låst cache:** Vent på en eventuell nedlasting i en annen R-prosess.
  Etter et krasj kan den tomme låsemappen oppgitt i feilen fjernes manuelt,
  men bare etter at du har kontrollert at ingen nedlasting kjører.

Se også [Kom i gang](kartdata.html) og [Forstå kartdataene](data-og-formater.html).
