---
title: "Forstå kartdataene"
output: rmarkdown::html_vignette
vignette: >
  %\VignetteIndexEntry{Forstå kartdataene}
  %\VignetteEngine{knitr::rmarkdown}
  %\VignetteEncoding{UTF-8}
---

```{r setup, include=FALSE}
knitr::opts_chunk$set(eval = FALSE)
```

Eksemplene vises uten å kjøres når dokumentasjonen bygges. Kjør dem selv
for å hente data; første bruk kan kreve nettverk og nedlasting.

## Format og lag

`format = "auto"` foretrekker FGDB hvis både Geonorge og lokal GDAL støtter
det, ellers GML. Du kan velge `format = "GML"` eksplisitt.

I FGDB ligger objekttyper som Veglenke og Bane i felles temalag. Klienten
lar deg velge en objekttype uten at du trenger å kjenne strukturen i temalaget. `n_layers()` viser både
disse navnene og de originale fysiske FGDB-lagene. Hvis en objekttype finnes i
flere lag, ber feilmeldingen deg velge et fysisk lag. GML har egne lag per
objekttype. Attributtnavn og datatyper kan derfor variere mellom formatene.
Hvis et fremtidig FGDB-skjema ikke har `objtype`, velg GML eksplisitt.

Ingen automatisk sletting av `gml_id`, datovask, nullutfylling eller
ASCII-translitterering utføres. Originale verdier og GDALs datatyper beholdes.


## Datavask i egne analyser

Kontroller feltene med `names(veg)`, `str(veg)` og `sf::st_crs(veg)` før du
bruker dem i en analyse. Pakken reparerer ikke geometri eller endrer projeksjon
automatisk. Bruk `sf::st_transform()` når du ønsker å reprojisere data.

- `gml_id` beholdes når feltet finnes; det kan brukes til å identifisere objekter.
- Datoverdien `1000-01-01` erstattes ikke automatisk med `NA`. Kontroller
  produktets definisjon før du behandler en verdi som manglende.
- Dato- og tidskolonner beholder GDALs datatyper. Konvertering til `Date` kan
  fjerne tidspunkt og bør være et bevisst valg i analysen.
- Kommunenumre nullutfylles ikke automatisk. Behandle administrative koder
  som tekst dersom ledende nuller er viktige.
- Norske tegn beholdes i lagnavn. Bruk navnene returnert av `n_layers()`.

Ved en ukjent objekttype viser feilen tilgjengelige lag. Ved en tvetydig
objekttype velger du et av de fysiske lagene oppgitt i feilen. Ved feil i
selve filen eller et endret skjema må du reparere cachen eller velge GML eksplisitt.

```{r}
library(kartdata)
veg <- n_get("Veglenke", "N1000", format = "GML")
names(veg)
str(veg)
sf::st_crs(veg)
veg_lonlat <- sf::st_transform(veg, 4326)
```

## Kreditering og lisens

Pakkekoden er GPL (>= 3). Kartverkets data har en separat lisens:
[Creative Commons Navngivelse 4.0](https://creativecommons.org/licenses/by/4.0/),
verifisert mot [Kartverkets bruksvilkår](https://www.kartverket.no/api-og-data/vilkar-for-bruk)
28. september 2026. Ved publisering: krediter **© Kartverket**, lenk til lisensen,
oppgi produkt og gjerne dataversjon, og opplys om egne endringer.
Klienten gir ingen garanti for datakvalitet eller løpende tjenestetilgjengelighet.

Se også [Kom i gang](kartdata.html) og [Cache, oppdatering og ytelse](cache.html).
