---
title: "Kom i gang"
output: rmarkdown::html_vignette
vignette: >
  %\VignetteIndexEntry{Kom i gang}
  %\VignetteEngine{knitr::rmarkdown}
  %\VignetteEncoding{UTF-8}
---

```{r setup, include=FALSE}
knitr::opts_chunk$set(eval = FALSE)
```

Eksemplene vises uten å kjøres når dokumentasjonen bygges. Kjør dem selv
for å hente data; første bruk kan kreve nettverk og nedlasting.

Denne veiledningen viser hvordan du finner og leser Kartverkets topografiske
kartdata. Pakken distribuerer ingen kartdata; originalfilene hentes fra Geonorge.

## Installer og les ditt første lag

```{r}
install.packages("remotes")  # nødvendig bare hvis remotes ikke er installert
remotes::install_github("hmalmedal/kartdata")
```

Fra en lokal kopi av repositoriet kan du også installere kildepakken med
`R CMD INSTALL .` når `sf`, `httr2` og `xml2` er installert.

```{r}
library(kartdata)

n_products()
n_layers("N1000")
veg <- n_get("Veglenke", "N1000")  # series = 1000 fungerer også
plot(sf::st_geometry(veg))
```

Første kall laster ned og pakker ut arkivet. Standardvalget er landsdekkende
data i EPSG:25833. Særlig N50 kan kreve betydelig diskplass og nedlastingstid.
Bare det valgte laget leses til et `sf`-objekt. Velg eventuelt et mindre
publisert område, for eksempel `area = "Oslo"`. Tilgjengelighet av område,
format og koordinatsystem bestemmes av Geonorge. `epsg` velger kildefilen;
bruk `sf::st_transform()` hvis du trenger en annen projeksjon etter innlesing.

## Velge område

```{r}
n_areas("N1000")  # publiserte navn, områdekoder, EPSG-koder og formater
veg <- n_get("Veglenke", "N1000", area = "Oslo")
veg <- n_get("Veglenke", "N1000", area = "Oslo", epsg = 25832)
```

Navn ignorerer store/små bokstaver og mellomrom rundt navnet. Ukjente navn gir
forslag; tvetydige navn krever en kode fra `n_areas()`. Områdekoder fungerer
fortsatt: `"03"` eller `3` for Oslo, `"0301"` eller `301` for en firesifret
kode dersom den er publisert for serien. `"Norge"`, `"landsdekkende"`, `0` og
`"0000"` betyr landsdekkende. EPSG:25833 er fortsatt standard også ved navnevalg.

`n_areas()` laster bare metadata, ikke kartdata. Oversikten caches lokalt og
kan brukes uten nett etter første oppslag. `n_areas("N1000", refresh = TRUE)`
henter en ny oversikt. `refresh = "check"` eller `"force"` i `n_get()`/`n_layers()`
oppdaterer også oversikten når du bruker områdenavn. Bruk en eksplisitt kode
hvis du har eldre nedlastede data, men ennå ikke har cachet områdeoversikten.
Oversikten viser publiserte nedlastingsområder; den er ikke et komplett
kommuneregister. Områdenavn og administrative koder hentes fra Geonorge.
`n_cache_clear()` fjerner også områdeoversikten for valgte serier;
`memory_only = TRUE` beholder den. `n_cache_info()` viser kartarkivene,
ikke de små tabellene med områdeinformasjon.

## Velge serie og lag

`n_products()` viser tilgjengelige serier og målestokker. De grovere seriene
inneholder færre detaljer og egner seg for oversiktskart. Tilgjengelige objekttyper
varierer med serien; bruk `n_layers()` for å finne navnene som faktisk finnes.

```{r}
n_products()
n_layers("N1000", area = "Oslo")
veg <- n_get("Veglenke", 1000, area = "Oslo")
```

`n_areas()` henter bare metadata. `n_layers()` trenger selve arkivet og kan
derfor utløse en nedlasting selv om du bare ønsker å se lagnavnene.

## Fra N1000, N2000 og N5000

Bytt for eksempel `N1000::Veglenke` med `kartdata::n_get("Veglenke", "N1000")`.
Velg serie med et argument i stedet for å installere en pakke per serie.
Bruk `n_layers()` for å finne dagens navn; norske tegn beholdes og navnene
kan avvike fra de gamle ASCII-navnene.

Attributter og datatyper kan også avvike fra de gamle, vaskede dataobjektene.
Se [Forstå kartdataene](data-og-formater.html) før du gjenbruker gammel analyse.
Les [Cache, oppdatering og ytelse](cache.html) for å styre oppdateringer og diskbruk.
